臺灣新竹地方法院民事判決  
110年度訴字第58號
原      告  財政部國有財產署中區分署

法定代理人  趙子賢  
訴訟代理人  林琦勝律師
複代理人    黃曉薇律師
被      告  邱慶松  
上列當事人間返還土地等事件，本院於民國110年3月24日辯論終
結，判決如下：
    主      文
被告應將坐落新竹縣○○鄉○○○段○○○地號土地上之杉木、油桐、黑
心石木等地上物除去騰空，並將土地返還予原告。
被告應給付原告新臺幣肆萬肆仟壹佰參拾元，及自民國一一○年
二月十二日起至清償日止，按年息百分之五計算之利息；暨自民
國一○九年十二月一日起至返還第一項所示土地之日止，按月給
付原告新臺幣肆佰捌拾玖元。
訴訟費用由被告負擔。
本判決第一、二項於原告以新臺幣參拾肆萬肆仟元供擔保後，得
假執行。
    事實及理由
壹、程序方面：
    本件被告經合法通知，未於言詞辯論期日到場，核無民事訴
    訟法第386條各款所列情形，爰依原告聲請，由其一造辯論
    而為判決。
貳、實體方面：
一、原告主張：坐落新竹縣○○鄉○○○段000地號土地（下稱系爭土
    地）為中華民國所有，並由原告管理。被告曾於民國99年12
    月22日向原告新竹分處申請，主張系爭土地上之杉木、油桐
    、黑心石木等地上物為其種植，並請原告核發採運許可證或
    移交林務局接管，嗣原告行文林務局，林務局回覆稱因被告
    主張具有系爭土地上之地上物所有權，暫不予接管，故系爭
    土地上之杉木、油桐、黑心石木等地上物應為被告所有而無
    權占用系爭土地面積2995平方公尺，爰依民法第767條規定
    ，請求被告將地上物除去騰空，並將土地返還原告。又被告
    無權占用系爭土地受有相當於租金之不當得利，原告依國有
    非公用不動產被占用處理要點第6、7點規定，每年按系爭土
    地占用面積及當期正產物單價乘以單位面積正產物收穫量乘
    以年息千分之250計算之金額，請求被告給付100年10月至10
    9年11月相當於租金之不當得利新臺幣（下同）44,130元，
    並自109年12月1日起至返還占用土地之日止，按月給付原告
    489元。並聲明：如主文第一、二項所示。
二、被告經合法通知，未於言詞辯論期日到場，亦未提出書狀作
    何聲明或陳述。
三、得心證之理由：
（一）按所有權人對於無權占有或侵奪其所有物者，得請求返還
      之；對於妨害其所有權者，得請求除去之，民法第767條
      第1項前、中段定有明文。查系爭土地為國有土地，為原
      告所管理，有系爭土地查詢資料附卷可稽（見本院卷第15
      頁），而被告多年來於系爭土地（面積2,995平方公尺）
      上種植杉木、油桐、黑心石木等地上物等情，有現場照片
      、被告於99年11月22日出具之申請書可憑（見本院卷第19
      、59頁），又被告經合法通知後，未於言詞辯論期日到場
      ，亦未提出答辯書狀爭執，上開占用事實堪可認定。從而
      ，被告既未提出證明足認其有任何占用系爭土地之合法權
      源，則原告依前揭規定，請求被告應將坐落系爭土地上之
      杉木、油桐、黑心石木等地上物除去騰空，並將土地返還
      予原告，於法有據，應予准許。
（二）次按無法律上原因而受有利益，致他人受損害者，應返還
      其利益，民法第179條定有明文。而無權占有他人之土地
      ，可能獲得相當於租金之利益，並致土地所有權人無法對
      土地為使用收益，而受有同額之損害，應為社會通常觀念
      （最高法院61年台上字第1695號判例意旨參照）。本件被
      告占用系爭土地，並無法律上原因而受有利益，致原告受
      有損害，是原告依民法第179條規定，請求被告返還因占
      用所受之不當得利，即屬有據。而依國有非公用不動產被
      占用處理要點第7點規定，占用期間使用補償金，按占用
      情形依使用補償金計收基準表向實際占用人追收。前開基
      準表就占用國有非公用不動產屬「農作、畜牧、養殖及造
      林」者，以每年按當地地方政府公告當期正產物單價乘以
      正產物收穫量乘以千分之250（即25%）計收，正產物單價
      及收穫總量之計算基準，土地登記簿最後記載之地目為林
      、原，且當地地方政府有評定該地目等則正產物收穫總量
      及折收代金基準者，依其基準計收；無等則者，以該地目
      中間等則計算，其餘均比照旱地目中間等則，以甘藷價格
      計算。佐以國有非公用不動產租賃作業程序第55條第1 項
      第3 款亦規定「出租不動產之租金，除另有規定外，依下
      列計算方式計收：農作物（含原林之地）、畜牧地、養地
      及養殖地：年租金為地方政府公告當期正產物單價乘以租
      約約定之正產物收穫總量乘以千分之250」。本院審酌系
      爭土地位於山區，係屬山坡地保育區之林業用地，其上已
      種滿杉木、油桐、黑心石木等地上物，周遭無住家及商業
      活動等情，認原告主張被告占用系爭土地之對價以相當於
      前揭國有非公用原林地之租金計算價額，應屬適當。是以
      ，原告主張被告無權占用系爭土地，自100年10月起至109
      年11月止，所受有相當於租金之不當得利金額應為44,166
      元（計算式詳如附表），原告僅請求被告給付44,130元，
      並自109年12月1日起至返還系爭土地之日止，按月給付48
      9元，亦屬有據，而應准許。
（三）末按給付有確定期限者，債務人自期限屆滿時起，負遲延
      責任。給付無確定期限者，債務人於債權人得請求給付時
      ，經其催告而未為給付，自受催告時起，負遲延責任。其
      經債權人起訴而送達訴狀，或依督促程式送達支付命令，
      或為其他相類之行為者，與催告有同一之效力，民法第22
      9條第1項及第2項定有明文。又遲延之債務，以支付金錢
      為標的者，債權人得請求依法定利率計算之遲延利息，但
      約定利率較高者，仍從其約定利率，應付利息之債務，其
      利率未經約定，亦無法律可據者，週年利率為5%，民法第
      233條第1項及第203條亦有明文。本件原告對被告之不當
      得利債權，核屬無確定期限之給付，既經原告對被告提起
      本訴而送達民事起訴狀，被告於收受該書狀後迄未給付，
      自應負遲延責任。而本件民事起訴狀繕本於110年2月1日
      寄存送達，加計10日發生送達效力，是原告請求自起訴狀
      繕本送達被告之翌日即110年2月12日起，按年息5%計算之
      法定遲延利息，核無不合，應予准許。
四、綜上所述，原告依民法第767條第1項、第179條規定，請求
    被告將系爭土地上之杉木、油桐、黑心石木等地上物除去騰
    空，並將土地返還予原告；請求被告給付原告44,130元，及
    自110年2月12日起至清償日止，按年息百分之5計算之利息
    ；暨自109年12月1日起至返還系爭土地之日止，按月給付原
    告489元，均有理由，應予准許。
五、原告陳明願供擔保，聲請宣告假執行，經核並無不合，爰酌
    定相當之擔保金額准許之。
六、訴訟費用負擔之依據：民事訴訟法第78條。 
中    華    民    國    110    年    4     月    9    日
                  民事第二庭    法  官 傅伊君
以上正本係照原本作成。　　　　　　　　　
如對本判決上訴，須於判決送達後 20 日內向本院提出上訴狀。
如委任律師提起上訴者，應一併繳納上訴審裁判費。
中　　華　　民　　國　　110 　年　　4 　　月　　12　　日
                                書記官 李勻淨